【裁判字號】    89,台上,6039
【裁判日期】    891012
【裁判案由】    偽造有價證券等罪
【裁判全文】
最高法院刑事判決                              八十九年度台上字第六○三九號
    上  訴  人  甲○○
    選任辯護人  黑有亮律師
右上訴人因偽造有價證券等罪案件，不服台灣高等法院台中分院中華民國八十七年六
月二十三日第二審判決（八十六年度上訴字第二五○八號，起訴案號：台灣台中地方
法院檢察署八十五度偵字第六一七四、一八五六二、二○八九四號），提起上訴，本
院判決如左：
    主  文
原判決撤銷，發回臺灣高等法院臺中分院。
    理  由
本件原判決認定上訴人於民國八十四年六、七月間，在台中市○○區○○路二段四十
三弄六十八號六樓受莊景同之託代購自用小客車一輛，並分別於同年六月間及七月二
十日向莊景同之代理人蕭瑞隆收取應繳付功信汽車股份有限公司（下稱功信公司）之
車款新台幣（下同）二十萬元及二十三萬元。惟於同年七月底某日因債權人向其逼債
，竟基於不法為自己所有之概括犯意，將上開車款予以侵占後交付予其債權人。為怕
其事曝光，竟又欲圖假冒莊景同之名義向聯邦商業銀行股份有限公司（以下稱聯邦銀
行）申請汽車動產抵押貸款，乃於同年七月十五日在台中市西屯區委由不知情之刻印
人員偽造「蕭瑞隆」、「蕭許秀雪」之印章各一枚，足以生損害於蕭瑞隆、蕭許秀雪
。繼於同年七月十六日在其台中縣太平市○○街五號十家中，將許良源身分證影本上
之相片剪下，換貼於蕭瑞隆之身分證影本上再予以影印，而變造蕭瑞隆之身分證，足
以生損害於蕭瑞隆及戶政機關對於國民身分管理之正確性。旋又與許良源、楊維哲及
成年人游伎（以上二人未據起訴）等人基於共同犯意聯絡，於同年七月十七日晚上
由上訴人偕同聯邦銀行職員徐子傑先至台中市○○路某洗衣店，推由楊維哲冒用莊景
同之名義在動產抵押契約書、動產擔保交易動產抵押設定登記申請書、借款契約書及
金額四十三萬元之本票上偽簽「莊景同」之姓名，復由許良源、游伎分別在前揭本
票及文件上偽簽「蕭瑞隆」及「蕭許秀雪」姓名，均足以生損害於莊景同、蕭瑞隆、
蕭許秀雪。嗣再由上訴人將偽刻之蕭瑞隆、蕭許秀雪印章及莊景同為辦理汽車過戶而
交付之印章各一枚交予不知情之徐子傑在上開文件上蓋印，足以生損害於莊景同、蕭
瑞隆、蕭許秀雪。再將上開文件交由徐子傑持向聯邦銀行辦理貸款，使聯邦銀行陷於
錯誤，而於八十四年七月十五日貸給四十三萬元，並匯入彰化市第五信用合作社彰南
路分行功信公司之帳戶內。後因尚缺車主聯，無法辦理動產抵押登記，上訴人遂於同
年十二月十三日委請不知情之人偽造莊景同名義之汽機車各項異動登記申請書，並盜
蓋莊景同之印章於其上，持向台中區監理所申請補發車主聯，足以生損害於莊景同及
監理基關管理之正確性，旋再將補發之車主聯交予聯邦銀行以憑辦理動產抵押登記。
又上訴人於八十四年六、七月間起，至八十五年五月止，在台中市○區○○○路二段
八十二之一號弘堅汽車股份有限公司（下稱弘堅公司）任業務員，為從事業務之人，
竟意圖為自己不法之所有，將廖樹成在其台中市○○路住處交付而應繳還予弘堅公司
之購車款七十六萬元予以侵占入己。又上訴人於八十五年一月十七日在上址弘堅公司
內出售福特自用小客車予謝智洋，並收受謝某交付台灣省合作金庫竹東支庫五萬四千
元支票一紙以抵付部分車款。因弘堅公司不願低價出售該車，上訴人擬自行向冠竣汽
車公司調車交付，竟偽造弘堅公司之購車預約單一紙，並盜蓋該公司之收發印章於其
上後，交付予謝智洋，足以生損害於弘堅公司及謝智洋。嗣上訴人於八十五年二月初
因急需用錢，竟將上開車款支票侵占入己等情。因而維持第一審依牽連犯關係從一重
論處上訴人共同意圖供行使之用，而偽造有價證券罪刑，而駁回上訴人在第二審之上
訴，固非無見。
惟查，(一)、按科刑判決書所記載之事實與理由之說明，彼此間必須互相適合，方為合
法。若事實與事實、事實與理由，或理由與理由之間所載彼此互相牴觸者，均難謂無
刑事訴訟法第三百七十九條第十四款所稱理由矛盾之當然違背法令。原判決事實欄第
一項末段記載：上訴人在弘堅公司內偽造該公司名義之購車預約單一紙，並「盜蓋」
該公司之收發印章於其上後，交付予謝智洋等情（見原判決第四頁第三、四行）。惟
其理由第二項內竟說明：上訴人偽造弘堅公司名義之購車預約單並交付謝智洋，係犯
刑法第二百十六條、第二百十條之行使偽造私文書罪，所犯「偽造印文」為偽造私文
書之階段行為．．．不另論罪云云（見原判決第六頁倒數第二行至第七頁第二行）。
前者既謂係盜蓋弘堅公司之收發印章，後者卻說明此部分為「偽造印文」行為，其事
實之記載與理由之說明，已互相矛盾。且原判決事實欄第一項記載：上訴人分別於「
八十四年六月間」及「同年七月二十日左右」向蕭瑞隆收取車款二十萬元及二十三萬
元，於「七月底某日」因債權人逼債，竟將上開款項予以侵占入己，並交付予其債權
人，為怕其事曝光，竟欲圖假冒莊景同之名義向聯邦銀行申請汽車動產抵押貸款，乃
於「八十四年七月十五日」委由不知情之人偽造「蕭瑞隆」、「蕭許秀雪」之印章各
一枚。繼於「八十四年七月十六日」在家中變造蕭瑞隆之身分證。旋又於「八十四年
七月十七日」晚上推由楊維哲在前揭本票及動產抵押契約書等文件上偽簽「莊景同」
之姓名，及由許良源、游伎在前揭文件上偽簽「蕭瑞隆」及「蕭許秀雪」之姓名後
，復由徐子傑以莊景同等人之印章在各該文件上蓋印後持向聯邦銀行貸款，使該銀行
陷於錯誤而於「八十四年七月十五日」如數貸給四十三萬元等情。則上訴人既於「八
十四年七月二十日」收齊上揭車款，並於「八十四年七月底某日」始將該車款侵占入
己，何致於在同年七月十五日以前即已擔心其侵占車款之事曝光，而自「八十七年七
月十五日」即開始進行假冒莊景同名義向聯邦銀行申請貸款之事宜？又其等既至「八
十四年七月十七日」始偽造完成上開本票、文件而交由徐子傑持向聯邦銀行申辦貸款
手續，又何以能於「八十四年七月十五日」即使聯邦銀行陷於錯誤而核准貸款四十三
萬元？顯與情理有悖。原判決事實欄對於本件犯罪事實進行時間之記載，前後顛倒矛
盾，依上說明，難謂無理由矛盾之違法。(二)、原判決事實認定上訴人利用不知情之人
盜蓋莊景同之印章而偽造其名義之汽機車異動登記申請書，向台中區監理所申請補發
車主聯，足以生損害於莊景同及監理單位管理之正確性，嗣再將補發之車主聯交予聯
邦銀行以憑辦理動產抵押登記等情。倘若無訛，則上訴人以偽造之文件持向汽車監理
機關申請補發車主聯（即汽車新領牌照登記書），使不知情之承辦公務員據以核准補
發後，又將之交付銀行而持以行使，足以生損害於莊景同等人及汽車監理機關對於車
籍管理之正確性。則上訴人此部分所為是否與刑法第二百十六條、第二百十四條之罪
之構成要件相當？是否亦為起訴效力所及？此與本件犯罪事實之認定及論罪科刑有關
，應有併予查明之必要。原判決未予究明，理由內亦未加以論敘說明，自有可議。又
原判決事實既認定上訴人有前揭連續盜用莊景同印章之犯行，惟並未於理由內說明此
部分何以毋庸論以刑法第二百十七條第二項之盜用印章罪，亦嫌理由欠備。(三)、按刑
法第二百十九條所定不問屬於犯人與否沒收之者，以偽造之印章、印文或署押為限，
盜用者不在其列。原判決事實既認定其附表編號２所示文件上莊景同之印文，均係上
訴人以莊景同先前辦理汽車過戶或車禍理賠所交付之印章，分別委由不知情之徐子傑
及另一不知情之人所盜蓋，則該等印文既屬真正，而非出於偽造，自不得依上開條文
諭知沒收。第一審判決不察，遽依上開規定將該等真正之印文宣告沒收，已屬違法。
原判決未予撤銷糾正，率予維持，併屬可議。上訴意旨雖未指摘及此，然以上為本院
得依職權調查之事項，應認原判決有撤銷發回之原因。又原判決不另為無罪諭知部分
與發回部分有審判不可分關係，應併予發回。
據上論結，應依刑事訴訟法第三百九十七條、第四百零一條，判決如主文。
中      華      民      國    八十九    年      十      月      十二    日
                              最高法院刑事第八庭
                                  審判長法官  吳  雄  銘
                                        法官  池  啟  明
                                        法官  石  木  欽
                                        法官  郭  毓  洲
                                        法官  吳  三  龍
      右正本證明與原本無異
                                              書  記  官
中      華      民      國    八十九    年      十      月     十六     日


司法院資訊處製作；財團法人民間司法改革基金會備份。
